臺灣高雄地方法院民事判決　　　　　 　93年度訴字第2064號
　　原　　　告　丁○○
　　　　　　　　丙○○
　　右二人共同
　　訴訟代理人　曾劍虹律師
　　複 代 理人　楊櫻花律師
　　被　　　告　乙○○
　　訴訟代理人　施秉慧律師
　　　　　　　　焦文城律師
　　複 代 理人　劉倫仕律師
當事人間請求清償債務事件，本院於民國94年10月25日言詞辯論
終結，判決如下：
  主  文
被告應給付原告新台幣捌佰柒拾伍萬壹仟捌佰貳拾元，及其中新
台幣貳佰肆拾柒萬伍仟捌佰貳拾元，自民國93年7 月16日起；另
其中新台幣陸佰貳拾柒萬陸仟元，自民國93年11月21日起，均至
清償之日止，按週年利率5%計算之利息。
訴訟費用由被告負擔。
本判決於原告以新台幣貳佰玖拾貳萬元供擔保後得為假執行；但
被告如以新台幣捌佰柒拾伍萬壹仟捌佰貳拾元預供擔保，得免為
假執行。
  事實及理由
甲、程序方面：
一、按訴狀送達後，原告不得將訴變更或追加他訴，但擴張或減
    縮應受判決事項之聲明，或訴訟標的對於當事人必須合一確
    定者，不在此限，民事訴訟法第255 條第1 項第3 款及第5
    款定有明文。次按合夥非有獨立之人格，其財產為各合夥人
    全體公同共有，故因合夥事務而涉訟者，除由執行業務之合
    夥人代表合夥為原告或被告外，應由全體合夥人為原告或被
    告，其當事人之適格，始無欠缺，最高法院72年台上字第83
    2 號判決參照。本件原告丁○○原以合夥業務執行人之名義
    單獨起訴，嗣於審理中追加他合夥人即原告丙○○為原告；
    另分別視主債務人正達營造有限公司強制執行之清償情形及
    另筆到期之債權，由最初聲明請求被告給付新台幣（下同）
    4,599,211 ，擴張為10,815,211元，再減縮其請求為8,751,
    820 元，參諸前開說明，原告丁○○追加原告丙○○，及其
    所為訴之變更追加，於法尚無不合，應予准許。
二、次按，執行合夥事務之合夥人，代表他合夥人與第三人為法
    律行為時，他合夥人以執行合夥事務之合夥人，逾民法第67
    9 條所定代表權之範圍，該法律行為對於他合夥人不生效力
    為理由，提起確定法律關係不成立之訴，自應由他合夥人全
    體為原告；復按，公同共有物被一部分公同共有人為移轉物
    權等處分行為時，關於公同共有物之訴訟，須得處分行為人
    （含同意處分之人）以外之公同共有人全體之同意始得起訴
    ，但以處分無效為原因，提起確認該物仍屬公同共有人全體
    所有之訴，只須以主張因處分而得權利之人為被告，不必以
    處分行為人為其共同被告，若以之為共同被告而為勝訴判決
    時，僅由主張因處分而得權利之人提起上訴，不得謂為當事
    人不適格，最高法院31年9 月22日民刑庭會議決議(十二)及31年
    11 月19 日民刑庭會議決議(七)足資參照。本件原告丁○○、
    丙○○及被告乙○○自民國84年起即合夥投資房地產買賣，
    而本件係原告請求被告乙○○對於合夥財產負保證及清償債
    務之責，參以前述，原告以對其權利有所爭執之他合夥人即
    被告乙○○為被告，不得謂當事人適格有所欠缺，合先敘明
    。
乙、實體方面：
一、原告主張：
(一)、原告丁○○、丙○○及被告自民國84年起即合夥投資房地產
    買賣，購得之房屋及土地均以3 人各應有部分1/3 為登記，
    但因購得之不動產難以出售，遂於90年起提供不動產予銀行
    設定抵押，並將貸得之款項轉借予被告所經營之正達營造有
    限公司（下稱正達公司）或第三人獲取利息，被告並擔任正
    達公司借款債務之清償保證人。嗣因正達公司累計積欠合夥
    全體共24,000,000元，於是原告乃前往扣押該公司對於高雄
    縣政府之工程款債權及銀行帳戶。被告為紓緩銀行凍結資金
    的壓力，便於92年12月4 日與合夥代表丁○○協商合夥債權
    收取及分配事宜，依雙方協議書（下稱系爭契約）約定，正
    達公司對高雄縣政府之工程款，被告保證可取得債權18,276
    ,000 元 ，取得工程款後，先清償原告12,000,000元，其餘
    6,276,000 元則用以清償正達公司承攬高雄縣政府杉林國中
    校舍工程下包商未付之工程款，如未能受償收回債權，即由
    被告代負履行責任，並約定被告於上開工程款債權收回後6
    個月內清償完畢，被告同時簽發面額6,276,000 元之本票交
    予原告收執以為清償之擔保。
(二)、嗣原告於93年5 月20日就正達公司對高雄縣政府工程款強制
    執行之結果，獲償7,546,997 元，扣減執行費146,208 元，
    實際獲償7,400,789 元；另對於正達公司其他財產強制執行
    獲償2,123,391 元，距被告保證第一期清償數額12,000,000
    元，尚不足2,475,820 元。其次，依約被告應於正達公司對
    高雄縣政府工程款債權撥付時即93年5 月20日後6 個月內（
    即同年11月20日）清償餘額6,276,000 元，惟迄今仍未清償
    ，迭經催索，均未置理，故依系爭契約及保證之法律關係，
    聲明請求：被告應給付原告新台幣8,751,820 元，及其中
    2,475,820 元自起訴狀繕本送達之翌日起；另其中6,276,00
    0 元，自93年11月21日起均至清償之日止，按週年利率5%計
    算之利息。願供擔保請准為假執行之宣告。
二、被告則以：
(一)、伊對系爭契約意思表示之真意，在於確認正達公司對高雄縣
    政府之工程款債權共18,726,000元，並非保證若主債務人不
    履行債務時由伊代為履行之意。縱認伊應負保證責任，依系
    爭契約第1 條「甲方（即被告）簽發6,276,000 元本票交付
    乙方（即原告），作為清償擔保」之文義，應可認定契約之
    真意係以該本票金額6,276,000 元為最高擔保金額，原告主
    張擔保金額為18,726,000元，顯無理由。
(二)、雖伊與原告間雖有合夥關係，但所經營之正達公司並未向合
    夥團體借款，實際借款之人係訴外人鄭文生，正達公司與合
    夥團體間既無消費借貸關係存在，自無所謂主債務人，因此
    伊自毋須負保證責任。縱認伊須負保證責任，惟系爭契約僅
    屬普通保證性質，在原告對主債務人即正達公司之財產強制
    執行而無效果前，伊自得拒絕原告清償之請求。
(三)、其次，原告丁○○聲請鈞院查封正達公司在高雄區中小企業
    銀行光復分行之存款帳戶，致該公司受有授信到期之壓力，
    為解除正達公司銀行帳戶被查封，伊始簽立系爭契約。簽訂
    之初原以為正達公司對高雄縣政府之工程款債權尚未被查封
    ，可全數提供原告處理債務之用，而不致損及伊之權利始同
    意以個人名義為保證，一直到92年12月25日收到執行命令始
    知受騙。換言之，倘伊明知工程款債權已被查封，勢必有其
    他債權人將參加強制執行，經分配結果一定無法全額提供予
    原告處理債務，而有損及伊權益的結果，必然不會為正達公
    司訂立與己無關之保證契約。伊既係受詐欺而為簽訂系爭契
    約之意思表示，依法自得撤銷該意思表示。再者，系爭契約
    係以正達公司對於高雄縣政府之工程款債權為標的，但該債
    權既經法院查封，自屬以不能之給付為契約標的，且不可歸
    責於伊，依民法第246 條及第225 條之規定，均應免給付之
    義務。為此聲明：原告之訴駁回。如受不利判決願供擔
    保請准免為假執行之宣告。
三、經查，原告丁○○、丙○○及被告自84年起即合夥經營投資
    房地產買賣之事業，購得之房屋及土地均以3 人各應有部分
    1/3 為登記；嗣原告丁○○以持有正達公司所簽發面額共18
    ,276,000 元 之本票9 紙聲請裁定准予強制執行，經本院以
    92年票字第20288 號裁定准予執行，原告丁○○即聲請本院
    依92年執字第57301 號執行程序，查封正達公司對於高雄縣
    政府之工程款債權，被告與合夥代表即原告丁○○於92年12
    月4 日簽訂系爭契約，而合夥團體經由強制執行程序，於93
    年5 月20日就工程款債權強制執行之結果，獲償7,546,99 7
    元，扣減執行費146,208 元，實際獲償7,400,789 元；另於
    94年8 月5 日對正達公司其他財產執行獲償2,123,391 元等
    事實，為兩造所不爭，並有系爭契約、裁定、分配表、土地
    登記謄本、建物登記謄本等證在卷可稽，堪信為真正。原告
    主張依系爭契約被告應負保證責任，惟經被告否認，且執前
    詞置辯。故本件應審究者，在於：
(一)、兩造契約之真意為何？
(二)、主債務人正達公司與原告間有無消費借貸關係存在？
(三)、系爭契約之效力如何？
四、茲分述本院之判斷如下：
(一)、兩造契約之真意為何？
、按解釋契約，固須探求當事人立約時之真意，不能拘泥於契
    約之文字，但契約文字業已表示當事人之真意，無須別事探
    求者，即不得反捨契約文字而更為曲解，最高法院17年上字
    第1118號判例參照。系爭契約訂立之過程，至少係因原告丁○○查封正達公司在高雄區中小企業銀行光復分行之存款帳
    戶，致該公司受有授信到期之壓力，為解除正達公司銀行帳
    戶被查封，且兼顧原告債權之滿足，始簽立系爭契約之情，
    為兩造所不爭執，並有該分行寄送之存證信函在卷可稽（詳
    卷第63頁至第65頁），被告為紓解銀行資金遭凍結之壓力，
    欲解除查封，倘無對價之條件，原告丁○○豈有在債權恐有
    無法滿足之情形下，將原得強制執行之標的，啟封任令正達
    公司得以自由處分，被告身為正達公司之法定代理人，復為
    合夥團體之合夥人，若欲圓滿解決授信到期之問題，非透過
    與原告丁○○協商之方式處理，自難期實現。
、其次，系爭契約第1 條約定：「甲方（即被告）保證合夥債
    權就正達營造有限公司在高雄縣政府工程款可收回18,276,0
    00元，由乙方（即原告丁○○）先清償合夥丁○○、丙○○
    代表合夥體向銀行貸款12,000,000元後，所剩餘額交由甲方
    清償正達公司高雄縣政府杉林國中校舍工程下包商未付工程
    款，同時由甲方簽發6,276,700 元交付乙方，作為清償擔保
    ，此部分債權由丁○○、丙○○分配，甲方不分配，甲方願
    以工程款下來後6 個月內還清」等整體文義觀之，其內容顯
    以合夥債權獲得終局滿足為目的。為達此目的，合意先由原
    告取得12,000,0000 元清償合夥團體向銀行之貸款，其餘6,
    270,000 元則由被告於高雄縣政府之工程款核撥後6 個月內
    清償予原告。而原告丁○○為取得啟封正達公司銀行帳戶之
    對價條件，以確保債權之獲償擔保，因此藉由被告負保證責
    任之條件，以紓解正達公司之資金壓力，自屬事理之常，此
    觀諸被告使用「保證」2 字之法律意涵至明。換言之，倘被
    告抗辯兩造僅屬確認正達公司對第三人之債權數額屬實，則
    原告豈有在未取得實現債權之擔保下，徒然將本得強制執行
    之標的，任令債務人取回處分之可能。原告既係因被告同意
    擔任保證之動機始啟封正達公司之銀行帳戶，且觀諸上開契
    約文義，其保證之債權總額為18,276,000元，並非僅6,276,
    000 元，至於被告簽發6,726,000 元數額之本票，僅係擔保
    原告第一期之12,000,000元債權獲償後，第二期之餘款由其
    簽發本票作為自動履行保證債務之擔保憑證，從而被告抗辯
    縱系爭契約係保證契約，其保證之數額僅6,726,000 元云云
    ，自難認為可採。
、且查，上揭當事人間締約之真意，復據證人甲○到場證陳：
    兩造第一次協調時因丁○○扣到正達公司在高雄縣政府的工
    程款，乙○○希望能夠啟封，但丁○○不確定詳細的工程款
    多少，因此乙○○表示如果不足清償的話，願意擔保清償不
    足的債權額，但因正達公司積欠下包商工程款，乙○○希望
    工程款下來後，先清償給下包商工程款，但因如此會造成丁○○債權額不足清償，所以乙○○表示願意擔保因清償給下
    包商所造成債權不足清償的金額，才簽發同額本票給丁○○
    收執之語，益足佐證系爭契約第一條確屬保證契約，且被告
    保證之數額為18,276,000元，至為灼然。
、次按當事人立約之真意何在，應以過去事實及其他一切證據
    資料為斷定之標準，不能拘泥文字致失真意，最高法院19年
    上字第453 號判例參照。本件兩造契約真意在於透過被告保
    證之方式滿足合夥債權，同時於正達公司對合夥負擔之債務
    履行完畢時，原告丁○○始對該公司之銀行帳戶啟封，此對
    照系爭契約第1 條及第3 條即明，雖系爭契約使用「就合夥
    債權收取及分配事宜約定」、「收回之債權由丁○○、丙○○分配，甲方（即被告）不分配」之文字，惟綜觀其義，應
    指合夥團體對於正達公司之債權獲得滿足後，應如何清償合
    夥債務（即銀行貸款）之方法，尚難認屬合夥團體對於合夥
    財產之分析，應予敘明。
(二)、主債務人正達公司與原告間有無消費借貸關係存在？
    被告抗辯係訴外人鄭文生向合夥團體借款之詞，固據其提出
    鄭文生簽發之本票影本12紙（詳卷第59頁至第62頁）及匯款
    予原告丙○○之匯款單影本6 紙為證，惟被告持有鄭文生簽
    發之本票數額合計僅14,583,000元，其匯款予原告丙○○之
    數額合計共12,175,870元，顯不足被告所保證之債權數額18
    ,276,000 元 。亦即倘鄭文生向合夥借款18,276,000元，被
    告豈有為其擔保之必要及動機；且所保證之數額遠逾主債務
    人實際借款金額，故上開證據，尚難認被告所辯屬實。反觀
    原告主張主債務人正達公司積欠合夥團體18,276,000元之事
    實，業據提出該公司簽發之本票9 紙為證（詳卷第108 頁至
    第110 頁），且經證人鄭文生到庭證稱：我負責高雄縣杉林
    國中的工程，正達公司負責資金，如果我向正達公司拿錢就
    開立本票作為出資之證明，總共約1,200 多萬元等語（詳卷
    第160 頁），並有正達公司與鄭文生訂立之投資協議書在卷
    可稽。徵諸原告取得對於正達公司之執行名義，俱未見該公
    司對於執行名義所表彰債權之成立或範圍提出異議。此外，
    被告復於系爭契約第3 條肯認正達公司確有積欠合夥團體債
    務無訛（詳卷第6 頁），足證原告主張主債務人正達公司積
    欠合夥團體18,2 76,000 元之詞，洵屬有據，堪信為真正。
(三)、系爭契約之效力如何？
、被告係為紓解所經營之正達公司因原告丁○○查封銀行帳戶
    之資金壓力，始與合夥團體成立保證契約，同意擔保主債務
    人積欠合夥團體之債權，已如前述。故其同意擔保之初，應
    知倘正達公司無法清償全部債權數額時，須負擔全部履行之
    責任。殊無執有限責任之擔保為由免責。換言之，倘被告抗
    辯原告隱匿已聲請法院就正達公司對高雄縣政府之工程款債
    權核發執行命令之詞屬實，惟被告尚難以原告丁○○未據實
    告知此事，致其對於保證責任之風險評估錯誤為由，主張免
    責。進一步言，原告並無詳盡告知已扣押上開工程款債權之
    義務，且被告理當知悉保證契約可能負擔之責任，並不因原
    告未積極告知而認係施以詐術，且其係因此詐術始為意思表
    示。從而被告抗辯係受原告詐欺始為保證之意思表示云云，
    不足採信，其所為撤銷之意思表示，於法未符，故不影響系
    爭契約之效力。
、系爭契約之真意在於被告與合夥團體約定，被告於正達公司
    不清償金錢債權時由其代負履行責任，因此兩造契約之標的
    在於金錢債權之履行責任，並非僅就正達公司對高雄縣政府
    之工程款債權為標的，故被告抗辯系爭契約標的係該工程款
    債權云云，自不足採。況金錢債權係屬種類之債，並無給付
    不能之情形（最高法院87年度台上字第2300號判決參照），
    被告認系爭契約係以不能之給付為標的，主張契約無效。且
    其無可歸責之事由，因此毋須負損害賠償責任云云，亦無可
    採。
、承前小結，系爭契約並未有無效或得撤銷之事由，應屬有效
    ，堪予認定。
五、末按，稱保證者，謂當事人約定，一方於他方之債務人不履
    行債務時，由其代負履行責任之契約；又合夥人依約定或決
    議執行合夥事務者，於執行合夥事務之範圍內，對於第三人
    ，為他合夥人之代表，民法第736 條及第679 條分別定有明
    文。原告對於主債務人正達公司之債權經強制執行結果，共
    計獲償9,524,180 元，顯見原告對於正達公司強制執行無效
    果之債權金額為8,751,820 元，依系爭契約及民法第736 條
    之規定，自應由被告負保證責任。而系爭契約就被告所保證
    第一期12,000,00 元之債權額，並未約定清償期，從而原告
    主張扣除清償後之餘額2,475,820 元（計算式：12,000,000
    －9,524,180 ＝2,475,820）， 自起訴狀送達之翌日（即93
    年7 月16日起，此有送達證書附卷可憑）起；第二期餘額6,
    276,000 元，則按系爭契約所定之清償期即93年11月21日起
    ，均至清償之日止，按週年利率5%計算之利息，自屬有據，
    應予准許。
六、兩造分別陳明願供擔保請准或免為假執行之宣告，經核於法
    均無不合，爰分別酌定相當之金額擔保之。
七、本件判決基礎已臻明確，兩造其餘攻擊防禦方法及舉證，核
    與判決結論無礙，故未予一一論述，併此敘明。
八、據上論結，本件原告之訴為有理由，依民事訴訟法第78條、
    第390條第2項、第392條第2項，判決如主文。
中　　華　　民　　國　　94　　年　 　11　　月　　8　　日
                  民事鳳山分庭法　官　李代昌
正本係照原本作成。
如不服本判決，應於送達後20日內，向本院提出上訴狀並表明上
訴理由，如於本判決宣示後送達前提起上訴者，應於判決送達後
10日內補提上訴理由書（須附繕本）。
中　　華　　民　　國　　94　　年　 　11　　月　　8　　日
                                書記官　林豐富
